【裁判字號】    99,訴,1327
【裁判日期】    991223
【裁判案由】    損害賠償
【裁判全文】
臺灣桃園地方法院民事判決              99年度訴字第1327號
原      告  楊時玫
訴訟代理人  古慧玲
            黃暖琇律師
上  1   人
複  代理人  劉得昱
被      告  李木張
訴訟代理人  陳鄭權律師
複  代理人  何豐行律師
上列當事人間請求損害賠償事件，原告就本院98年度易字第 870
號傷害案件提起附帶民事訴訟，經本院刑事庭以98年度附民字第
245 號裁定移送前來，本院於民國99年11月24日言詞辯論終結，
判決如下：
    主  文
被告應給付原告新台幣壹拾壹萬貳仟柒佰元，及自民國九十八年
十月二十九日起至清償日止，按週年利率百分之五計算之利息。
原告其餘之訴駁回。
訴訟費用由被告負擔百分之六，餘由原告負擔。
本判決第一項得假執行。但被告如以新臺幣壹拾壹萬貳仟柒佰元
為原告預供擔保後，得免為假執行。
原告其餘假執行之聲請駁回。
    事實及理由
一、原告主張：
  (一)被告於民國97年3 月12日上午9 時30分許，在桃園縣大園鄉
    ○○村○○段尖山小段38之221 地號土地（下稱系爭土地）
    ，因欲攔阻原告拍照，與原告發生口角，遂基於傷害之犯意
    ，出手推倒原告，致原告受有頭部挫傷、頭部外傷併腦震盪
    、右上臂、前臂、膝蓋小腿及足踝挫傷併皮下血腫之傷害，
    並因而身心受創，致罹患長期性創傷後壓力疾患、重鬱症、
    頭痛等症狀。
  (二)依民法第184條第1項前段、第193條第1項及第195條第1項規
    定，請求被告賠償下列損失：
  1.醫療費用：新臺幣（下同）12,700元
    原告受傷後至敏盛綜合醫院大園分院（下稱大園敏盛醫院）
    、財團法人林口長庚紀念醫院（下稱林口長庚醫院）及桃園
    長庚紀念醫院（下稱桃園長庚醫院）就診，合計醫療費用支
    出12,700元。
  2.工作損失：311,040元
    原告之父母務農，原告本係在家幫忙雜務，向父母支領薪資
    ，遭被告傷害後，無法再協助父母作業，修養達1 年6 月餘
    ，以最低基本工資17,280計算，18個月即受有311,040 元之
    薪資損失。
  3.非財產上損害賠償1,676,260元：
    原告因頭部挫傷，造成腦震盪及創傷後壓力疾患，精神上所
    受傷害特別嚴重，除注意力不能集中外，更出現恐懼、焦慮
    不安、社交退縮、低自尊等症狀，此一傷害對原告未來戀愛
    、結婚、生子都產生嚴重破壞，如此需人照料之病況如不能
    改善，可能必須至24小時看護中心照顧之，且被告於事發後
    對原告遭遇未曾聞問，惡意顯然重大，被告應給付精神慰撫
    金1,676,260元。
  4.綜上，原告請求被告賠償之金額合計為2,000,000元。
  (三)聲明：
  1.被告應給付原告2,000,000 元，及自刑事附帶民事起訴狀繕
    本送達被告之翌日（即98年10月29日）起至清償日止，按週
    年利率百分之5 計算之利息。
  2.願供擔保，請准宣告假執行。
二、被告則抗辯：
  (一)原告於97年3月12日上午9時30分許至系爭土地欲拍照，被告
    向原告表示該農地為私人所有不得進入，原告即故意倒下，
    並表示要對被告提出告訴，被告根本未碰到原告之身體，更
    無連續3次將原告推倒在地。
  (二)原告提出之桃園長庚醫院診斷證明書係因原告向醫師謊稱有
    恐懼、焦慮不安等病症，醫師亦僅能針對原告片面之陳述而
    為判斷，故無法據此認定原告有創傷後壓力疾患。即便原告
    患有此病症，亦非被告所造成，更與本件無關。
  (三)原告受傷就醫支出之醫療費用與被告無關，且原告所提長庚
    醫院97年8 月18日、同年11月28日及12月16日之醫療費用單
    據，科別記載為耳鼻喉科，與本件原告所受傷害無關，縱如
    原告所述其有暈眩之情形，亦非至耳鼻喉科治療。
  (四)依原告所受傷害狀況觀之，並未達到不能工作之程度，亦無
    需長期休養，又原告係在家工作，本無任何薪資收入，當無
    工作損失可言。
  (五)原告在精神上並無任何傷害，且對於其人格及行為亦毫無影
    響。
  (六)聲明：
  1.原告之訴駁回。
  2.如受不利之判決，願供擔保，請准宣告免為假執行。
三、本院之判斷：
  (一)原告主張被告於97年3 月12日上午9 時30分許，在系爭土地
    因欲攔阻原告拍照，與原告發生口角，遂基於傷害之犯意，
    出手推倒原告，致原告受有頭部挫傷、頭部外傷併腦震盪、
    右上臂、前臂、膝蓋小腿及足踝挫傷併皮下血腫之傷害，並
    因而身心受創，致其罹患長期性創傷後壓力疾患、重鬱症、
    頭痛之症狀等情，為被告所否認，並以前詞置辯。
  1.經查，原告於本院98年度易字第870 號傷害案件偵查中分別
    陳稱：「97年3 月12日我要進去草原拍照，被告不讓我進去
    ，就推我，使我受傷」、「被告推我，我頭撞到地上我的腳
    擦傷，．．．警員有看到我腳踝有擦傷流血」等語（參見臺
    灣桃園地方法院檢察署97年度偵字第9732號偵察卷第49頁、
    同署98年度偵續字第112 號偵察卷第14頁），復於上開刑事
    案件審理中證稱：「（在97年3 月12日你有無去上開農地那
    裡？）．．．我一進去草原就看到偷割的人在那裡，而被告
    就跟在我後面進來，之後擋在我前面，跟我說這裡不歡迎你
    ，口氣很兇一直罵，還說不給我拍照，．．．我就當場跟被
    告說我要拍照，結果被告就一直罵說不給我拍，．．．結果
    被告就一直罵說不給我拍，還說你拍試試看，於是他就用雙
    手半推半撞我胸口，當時被告離我很近，我就整個往後仰跌
    倒，我的左腳踝擦到地面破皮流血，然後我站起來，還沒有
    站穩的時候，被告就繼續來推我第2 次，推的方式跟第1 次
    一樣，然後我就整個人往後仰頭撞到水泥地，．．．我要爬
    起來的時候，當時還沒有站穩，被告還是用一樣的方式繼續
    推我，感覺被告想要致我於死地，之後我就不敢在爬起來．
    ．．。（被告第1 次推你的時候，你是怎樣跌倒的，可否描
    述一下？）正面推的時候，我是斜著倒下去，有點像是坐倒
    ，是屁股著地，頭並沒有撞到地上。（你的雙腳有無向後移
    動？）有，我倒下去的時候，腳有向後移動，所以我的腳踝
    有摩擦到地面。（被告第2 次推你的時候，你是蹲著還是半
    彎著腰站著？）我是整個人站直，但還沒有站穩。（你站直
    之後被告推你，你是怎樣倒下？）我是整個人直直往後倒。
    （你說你的後腦碰到地面，還有要繼續站起來，被告還要再
    推你，這次被告是否有推到你？）有再推到我，當時我應該
    是屈膝彎腰半站立的，被告又再將我推倒，我就坐在地上」
    （參見前揭刑事卷第32至37頁），參以證人即警員梁丞凱於
    上開偵查中證稱：「原告跟我說他有受傷，．．．原告說他
    被人家打，我就有建議原告去醫院驗傷，．．．我有印象原
    告跛著腳．．．」等語（參見前揭偵續卷第15頁），核與原
    告所述其腳踝因遭被告推倒在地而受傷之情形相符，足證原
    告之前開主張，尚非無據。
  2.被告雖抗辯依證人呂茂雄及許麗珠之證詞，足證伊並未將原
    告推倒在地云云。然查，證人呂茂雄於警詢時陳稱：「．．
    ．我有向被告說這1 位小姐要來惹事情不要出手推她」等語
    （參見前揭偵查卷第69頁），復於上開刑事案件審理中證稱
    ：「（你當天有無看到原告的頭撞地上？）沒有看到。（為
    何要跟被告說不要推被害人？）我覺得不管做什麼不能先出
    手。．．．我怕被告還是少年人，會打被害人。．．．我怕
    被告發生事情，這樣不好」等語（參見前揭刑事卷第49至51
    頁），衡情，若非被告已先有任何對原告動手之行為，否則
    證人呂茂雄何必告誡被告不要出手推原告等情。況被告於事
    發時已近47歲，應有一定之智識，就出手傷害被告是否會有
    何民刑事責任，本得自行判斷，何須再由證人呂茂雄去刻意
    提醒被告注意。參以原告之大園敏盛醫院及林口長庚醫院病
    歷紀錄所示（參見本院卷第57至59頁、第61至69頁），原告
    於本件事發後受有頭部挫傷、頭部外傷併腦震盪等傷害，倘
    如證人呂茂雄所述渠未見到原告之頭部撞到地上，則難以解
    釋原告為何會受到上開頭部之傷害。又證人呂茂雄與原告間
    之前即曾因渠之牛隻越界吃草之事起過爭執，有證人古慧玲
    之證詞附卷可佐（參見前揭刑事卷第34頁），益見證人呂茂
    雄之證詞有偏頗被告之虞，自難為有利於被告之認定。另證
    人許麗珠於偵查中證稱：「我到現場時就看到原告已經跌坐
    在地上，．．．我不清楚是否有人動手打他，．．．被告有
    無動手我不知道」等語（參見前揭偵續卷第13頁），依證人
    許麗珠之證述，可知許麗珠於到達本件事發現場時，原告已
    跌坐在地，許麗珠雖未看到被告推撞原告，亦不清楚動手之
    人，然此並不能逕予認定被告於事發當日從未推撞原告一事
    ，是被告此部分抗辯，不足採信。
  3.再者，上開刑事案件於一審進行時，曾囑託內政部警政署刑
    事警察局對被告進行測謊，其結果認為被告所述「案發時完
    全沒有碰觸到楊時玫」部分呈現不實反應，有該局99年5 月
    5 日刑鑑字第0990060213號鑑定書1 件在卷可稽（參見上開
    刑事卷第70之1 頁），是被告抗辯伊未推倒原告云云，委無
    可採。
  4.被告另抗辯原告提出之桃園長庚醫院診斷證明書記載原告罹
    患創傷後壓力疾患，係因原告向醫師謊稱其有恐懼、焦慮不
    安等病症，醫師亦僅能針對原告片面之陳述而為判斷所致，
    與本件無關聯云云。惟查，前開診斷證明書記載：「據病人
    （即原告）描述，病患於97年3 月間頭部遭受攻擊後，開始
    出現恐懼，焦慮不安，注意力無法集中，並持續憂慮遭受攻
    擊或傷害，並且出現社交退縮，低自尊等症狀，病患曾於97
    年10月1 日．．．99年9 月29日至本院門診治療，建議持續
    追蹤治療」等語（參見本院卷第78頁），由此可知，原告於
    本件事發後，因上述症狀自97年10月1 日起至99年9 月29日
    止，陸續前往桃園長庚醫院就診共28次，衡情一般人若非確
    有身體不適等症狀，焉有可能在近2 年期間，不間斷地前往
    大型醫院就同一症狀求診，目的只為了取得1 紙診斷證明書
    ，以供其向他人求償之用，是被告抗辯前開診斷證明書係原
    告片面在誤導醫師之判斷云云，與常理有違，為不足採。從
    而，原告受有頭部挫傷、頭部外傷併腦震盪、右上臂、前臂
    、膝蓋小腿及足踝挫傷併皮下血腫之傷害，並致其罹患長期
    性創傷後壓力疾患、重鬱症、頭痛等症狀，堪認與被告推倒
    原告之行為間，具有相當因果關係。
  (二)按因故意或過失，不法侵害他人之權利者，負損害賠償責任
    ；不法侵害他人之身體或健康者，對於被害人因此喪失或減
    少勞動能力或增加生活上之需要時，應負損害賠償責任；不
    法侵害他人之身體、健康、名譽、自由、信用、隱私、貞操
    ，或不法侵害其他人格法益而情節重大者，被害人雖非財產
    上之損害，亦得請求賠償相當之金額，民法第184 條第1 項
    前段、第193 條第1 項及第195 條第1 項前段分別定有明文
    。本件被告以前揭不法行為侵害原告之身體、健康，致原告
    受有上開傷害，原告依法請求被告賠償，為有理由。原告主
    張被告應賠償醫療費用12,700元、薪資損失311,040 元及非
    財產上損害賠償1,676,260 元，合計2,000,000 元等語，被
    告則持前詞置辯。茲就原告請求賠償之金額審酌如下：
  1.醫療費用部分：
    原告主張因本件事故受有前開傷害，支出醫療費用12,700元
    等語，業據其提出大園敏盛醫院醫療費用收據、林口長庚醫
    院及桃園長庚醫院費用收據等件為證（參見前揭附民卷第7
    至25頁）。被告雖抗辯97年8 月18日、同年11月28日及12月
    16日之醫療費用單據，科別記載為耳鼻喉科，與原告所受傷
    害無關云云。惟查，原告係因遭被告推倒在地致腦震盪，並
    有頭痛、暈眩之症狀，衡諸醫學常規，若病患有內耳平衡系
    統失調之情形，即有可能會產生暈眩之現象，因此，醫師在
    聽聞病患主訴有暈眩之症狀時，通常會要求病患一併去耳鼻
    喉科就診，是被告之上開抗辯，不足採信。又上述醫療費用
    經核均係治療本件原告所受之傷害所必要，是原告請求被告
    賠償醫療費用合計12,700元，即屬有據。
  2.薪資損失部分：
  (1)原告主張因其係在家幫忙雜務，並向父母支領薪資，應以最
    低基本工資17,280元計算每月薪資收入，而原告遭被告傷害
    後，修養達18個月，受有311,040 元之薪資損失云云，為被
    告所否認。經查，原告自承其於96年6 月11日自國立中壢高
    級家事商業職業學校附設高級家事商業職業進修學校（下稱
    中壢家商進修部）畢業後，即未出外工作，而在家中幫忙之
    事實。按身體或健康受侵害，而減少勞動能力者，其減少及
    殘存勞動能力之價值，不能以現有之收入為準，蓋現有收入
    每因特殊因素之存在而與實際所餘勞動能力不能相符，現有
    收入高者，一旦喪失其職位，未必能自他處獲得同一待遇，
    故所謂減少及殘存勞動能力之價值，應以其能力在通常情形
    下可能取得之收入為標準（最高法院61年台上字第1987號判
    例意旨參照），查原告雖未能舉證其一般情況下所可能取得
    之收入，但最低基本工資係一般勞工在通常情況下所可能取
    得之最低收入，是原告以最低基本工資17,280元為其每月薪
    資收入計算標準，應屬適當。
  (2)次查，依大園敏盛醫院及林口長庚醫院所提供之原告病歷紀
    錄所示（參見本院卷第57至59頁、第61至69頁），原告分別
    於97年3 月12日及同年3 月13日至前開醫院就診，經檢查及
    診治後，於同日出院，並未載明原告須休養不能工作，足見
    原告所受之傷勢並非重大，應無減少或喪失勞動能力之情事
    。至於原告所提出之4 件藥袋上雖分別記載可能產生：「躁
    動、便秘、食慾下降、頭暈、口乾、多汗」、「嗜睡、頭暈
    」、「食慾不振、腸胃不適、疲勞、失眠、頭痛」及「心跳
    過速、頭暈、嗜睡、口乾、噁心」等副作用症狀（參見本院
    卷第97至82頁），然上述註記僅係提醒服藥者注意用藥後之
    反應，尚難以據此逕予認定上述藥物之副作用已達到影響原
    告無法工作之程度，或有減損原告之勞動能力，原告對此復
    未能提出其他證據以供本院參酌，是原告主張其因本件事故
    修養18個月，受有311,040 元之薪資損失云云，並非可採。
  3.非財產上損害賠償部分：
    按非財產上之損害賠償，應以實際加害之情形、被害人所受
    精神上痛苦之程度、賠償權利人之身份地位、經濟能力，並
    斟酌賠償義務人之經濟狀況、可歸責之程度等定之。原告主
    張因其頭部挫傷，造成腦震盪及創傷後壓力疾患，精神上所
    受傷害特別嚴重，除注意力不能集中外，更出現恐懼、焦慮
    不安、社交退縮、低自尊等症狀，此一傷害對原告未來戀愛
    、結婚、生子都產生嚴重破壞，如此需人照料之病況如不能
    改善，可能必須至24小時看護中心照顧之，且被告於事發後
    對原告遭遇未曾聞問，惡意顯然重大，故請求被告給付精神
    慰撫金1,676,260 元等語。本院斟酌原告係高職畢業、現無
    工作收入，且名下無任何財產，被告名下則有價值11,996,0
    94元之房屋、土地、田賦及汽車共14筆財產，有兩造之財產
    所得調件明細表附卷可佐（參見本院卷第9 至18頁），而原
    告因本件事故所受傷害，須不斷前往醫院就診，勢必會影響
    其日後生活，並造成精神上痛苦，及被告對原告之侵權行為
    態樣、原告所受之損害等一切情狀，因認原告得請求之慰撫
    金以100,000 元部分，尚屬合理，應予准許，逾此範圍之請
    求，為無理由，應予駁回。
  4.綜上，原告得向被告請求賠償之總金額，合計為112,700 元
    （計算式：12,700+100,000=112,700）。
四、按遲延之債務，以支付金錢為標的者，債權人得請求依法定
    利率計算之遲延利息，但約定利率較高者，仍從其約定利率
    ，民法第233 條第1 項定有明文，查原告於98年10月22日提
    起本件訴訟，刑事附帶民事起訴狀繕本於98年10月28日送達
    被告。從而，原告依侵權行為之法律關係，請求被告賠償11
    2,700 元，及自刑事附帶民事起訴狀繕本送達被告之翌日（
    即98年10月29日）起至清償日止，按週年利率百分之5 計算
    之利息，為有理由，應予准許，逾此範圍之請求，則無理由
    ，應予駁回。
五、本件事證已臻明確，兩造其餘主張、陳述並所提證據，經本
    院斟酌後，認均與本件之結論無礙，爰不一一論列，附此敘
    明。
六、兩造均陳明願供擔保以代釋明，聲請宣告假執行及免為假執
    行，就原告勝訴部分，金額在500,000 元以下，應依職權宣
    告得假執行，並酌定相當擔保金額宣告得免為假執行；至原
    告敗訴部分，假執行之聲請已失依附，應併予駁回。
七、據上論結，本件原告之訴為一部有理由，一部無理由，依民
    事訴訟法第79條、第389 條第1 項第5 款、第392 條第2 項
    ，判決如主文。
中    華    民    國    99    年    12    月    23    日
                  民事第一庭    法  官  林哲賢
以上正本證明與原本無異
如對本判決上訴，須於判決送達後 20 日內向本院提出上訴狀。
如委任律師提起上訴者，應一併繳納上訴審裁判費。
中    華    民    國    99    年    12    月    24    日
                                書記官  陳佳彬

司法院資訊處製作；財團法人民間司法改革基金會備份。
